臺灣屏東地方法院刑事判決　　　　　　　　　　　　　九十二年度訴緝字第四八號
　　公　訴　人　臺灣屏東地方法院檢察署檢察官
　　被　　　告　壬○○
　　選任辯護人　邱芬凌
右列被告因偽造有價證券等案件，經檢察官提起公訴（八十四年度偵緝字第八九號）
，本院判決如左：
    主  文
壬○○共同連續意圖供行使之用，而偽造有價證券，處有期徒刑參年陸月。
偽造如附表一、二、三所示本票共計壹佰肆拾伍張（其中拾貳張票號如附表所示，其
餘票號不詳）、及偽造之「乙○○」、「寅○」、「癸○○」、「辰○○」印章各壹
枚均沒收。
    事  實
一、壬○○與其妻陳玉鳳（通緝中）於民國八十一年九月二十五日起，在屏東市○○
    路十號住處，招集會期自八十一年九月二十五日起至八十三年十一月二十五日止
    ，會員含會首共二十七會之互助會，每會新台幣（下同）二萬元，採內標制，該
    會於每月二十五日晚上七時許在上址開標，開標時，各會員可於該日晚上七時許
    ，至上址以僅填寫金額之方式競標（非屬準私文書），由標息最高者得標，得標
    者向會首收取會款時，需依活會人數簽發面額二萬元之本票交予會首轉交活會會
    員，以供擔保。詎壬○○竟基於意圖為自己不法所有之概括犯意，夥同其妻陳玉
    鳳，冒用如附表一所示四人之名義競標，連續於八十一年十月二十五日、十一月
    二十五日、八十二年二月二十五日、八月二十五日及八十三年五月二十五日，以
    利息約四千五百元得標，並於上述冒標日冒用乙○○、寅○、癸○○三人之簽名
    ，及利用不知情之刻印業者，偽刻乙○○、寅○、癸○○、辰○○四人之印章，
    蓋用於本票上而連續簽發如附表一所示之本票九十一張。壬○○則推由其妻陳玉
    鳳將上述九十一張本票持以向巳○○○等活會會員行使，表示係由乙○○等人得
    標，足生損害於乙○○等四人，並致巳○○○等活會會員均陷於錯誤，而每會給
    付約一萬五千五百元之會款予壬○○及其妻，其等共詐得約一百四十一萬零五百
    元。
二、壬○○與其妻承上犯意，又於八十二年四月十五日起，在上址招集會期自八十二
    年四月十五日起至八十三年十二月十五日止，會員含會首共二十一會之互助會，
    每會一萬元，採內標制，該會於每月十五日晚上七時許在上址開標，開標時，各
    會員可於該日晚上七時許，至上址以僅填寫金額之方式競標，由標息最高者得標
    ，得標者向會首收取會款時，需依活會人數簽發面額一萬元之本票交予會首轉交
    活會會員，以供擔保。詎壬○○竟基於意圖為自己不法所有之概括犯意，夥同其
    妻陳玉鳳，冒用辰○○（辰○○以本名及程賜財名義共參加六會）之名義競標，
    連續於附表二所示時間，以利息約二千元得標，並於上述冒標日利用不知情刻印
    業者偽刻之辰○○印章，蓋用於本票上，連續簽發如附表二所示之本票二十八張
    。壬○○並推由其妻陳玉鳳將上述二十八張本票持以向巳○○○等活會會員行使
    ，表示係由辰○○等人得標，足生損害於辰○○等四人，並致巳○○○等活會會
    員均陷於錯誤，而每會給付約八千元之會款予壬○○及其妻，其等共詐得約二十
    二萬四千元。
三、壬○○與其妻復承前犯意，於八十三年八月二十日起，在上址招集會期自八十三
    年八月二十日起至八十五年十二月二十日止，會員含會首共二十九會之互助會，
    每會二萬元，採內標制，該會於每月二十日晚上七時許在上址開標，開標時，各
    會員可於該日晚上七時許，至上址以僅填寫金額之方式競標，由標息最高者得標
    ，得標者向會首收取會款時，需依活會人數簽發面額二萬元之本票交予會首轉交
    活會會員，以供擔保。詎壬○○竟再基於意圖為自己不法所有之概括犯意，夥同
    其妻陳玉鳳，冒用乙○○之名義競標，於附表三所示時間，以利息約四千五百元
    得標，並於上述冒標日冒用乙○○之簽名及將偽刻之乙○○印章，蓋用於本票上
    ，簽發如附表三所示之本票二十六張。壬○○並推由其妻陳玉鳳將該二十六張本
    票持以向丙○○等活會會員行使，表示係由乙○○得標，足生損害於乙○○，並
    致丙○○等活會會員均陷於錯誤，而每會給付約一萬五千五百元之會款予壬○○
    及其妻，其等共詐得約四十萬三千元元。嗣因壬○○於八十三年十一月間夥同陳
    玉鳳逃逸，巳○○○、丙○○經查詢後始知上情。
四、案經巳○○○、丙○○訴請台灣屏東地方法院檢察署檢察官偵查起訴。
    理  由
一、訊據被告壬○○矢口否認有何詐欺及偽造有價證券犯行，辯稱：「我知道我太太
    有用我的名字起會，但是當時我從事雞蛋大盤商工作，都在外面送貨直到深夜，
    互助會都是我太太處理的，我沒有參與，內情我不知道，也沒有冒標開本票詐欺
    」等語。經查：
（一）上開犯罪事實，業據告訴人巳○○○於偵訊及本院審理時指訴：「壬○○夫妻
      自任會首起會，會首是陳玉鳳，壬○○有收錢，後來我去找會員要會錢，均稱
      是壬○○冒寫的」等語，及告訴人丙○○於偵訊及本院審理時指訴：「開標時
      我都有在場，是陳玉鳳開標及收錢，壬○○也有在場。會錢大部分是給陳玉鳳
      ，但壬○○也跟我收過會錢，標會時要寫標單，只有寫數字」等語明確，核與
      證人癸○○於本院審理時證稱：「我有參加一會，還沒有標，也沒有借給人家
      標，這張本票不是我的，我也不住這裡」等語；證人辰○○於本院審理時證述
      ：「我有參加互助會，本票上地址用印章蓋的才是我開的票，其他的本票都不
      是我開的，我也沒有要求被告代開票」等詞相符，復有互助會單三紙、如附表
      一、二、三所示之本票影本十二紙附卷可稽。又經本院比對證人辰○○承認為
      其所簽發之二張本票印文（票號149220、167714號），與其否認簽發之本票上
      印文（如附表一、二），二者明顯不同（八十四年度偵字第二九五號卷第十四
      頁），此有上述本票在卷可按，故上述本票確有偽造一事，應屬可採。
（二）被告於八十四年十月七日偵訊時即已供稱自己係合會會首等語（見八十四年度
      偵緝字第八九號卷第八頁），其於本院八十五年三月十五日審理時又供稱：「
      我從六十七年就開始招會，有的不讓家人知道，用兒子的名義，會單上都有這
      些人，沒有人頭，是我週轉不靈，不然我也要還，不是不還」等語，隨後即棄
      保潛逃，本院於八十五年七月六日發佈通緝，雖被告於九十二年十一月一日緝
      獲後翻異前詞改稱：「會都是我太太起的，之前是因為沒聽清楚才沒這麼說，
      我都沒有管互助會的事」等語，惟查，上述三個互助會均記載被告為會首，會
      期互有重疊，總會期長達四年餘，倘非經營生意長期需要高額資金以供調度，
      一般家庭主婦豈有召集三個互助會之必要？顯見上述互助會所得會款應係作為
      被告經營雞蛋生意之用，被告主管雞蛋生意之營業，自無推諉不知之理，其上
      所辯，乃係利用其妻陳玉鳳尚在通緝未能到案所為之卸責之詞，不足採信。
（三）經本院比對告訴人巳○○○、丙○○所提之被告名義本票上簽名筆跡，與被告
      於本院送達證書、訊問筆錄上所為之簽名筆跡，二者係屬一致，有上述本票、
      送達證書、筆錄等在卷可參，足證被告自任會首於各互助會第一會得標後，確
      有簽發本票予各活會會員，其有參與互助會運作灼然甚明。被告雖於本院審理
      時辯稱：「我名義的本票是我太太簽發的，其他人的本票也是我太太的筆跡，
      她有時用正楷，有時用草書」等語，然查，被告名義本票簽名字體稍微潦草，
      乙○○名義本票字體則甚為工整（見八十四年度偵字第二九五號卷第六頁），
      此有上述本票在卷可按，顯非出於一人之手，被告所辯，自難採信。又乙○○
      名義本票上字跡，與寅○名義本票上字跡甚為相似，若為乙○○、寅○二人自
      己簽發，當不可能有如此一致之筆跡，益徵上述本票來源可疑。至證人即被告
      之子辛○、被告鄰居丁○○雖均於本院審理時證稱：「被告從下午三、四時到
      凌晨都在運送雞蛋，家中經濟由陳玉鳳管理」等語，然證人辛○已陳稱不瞭解
      父母間金錢及互助會的事；證人丁○○僅係鄰居，尚難全盤得知被告夫妻間財
      務管理狀況，故其等上開所證，均不足為被告有利之認定。
（四）關於標息之認定，因事隔十年，證人多已記憶不清，本院審酌證人丙○○於本
      院審理時證稱：「標息在後期二萬元的會都標到七、八千元，一萬元的會都標
      到三千五百元；如果比較低的，二萬元的會就四、五千元，一萬元的會就二千
      多元」等語，及參考告訴人巳○○○所提二萬元會單上金額之記載多在四千五
      百元至五千元之間，以對被告最有利之方式，認定二萬元互助會之標息約為四
      千五百元。另一萬元之互助會告訴人巳○○○所提會單上金額平均雖在一千六
      百元至一千七百元之間，然一萬元互助會被告冒標時間係在中後期，為求競標
      成功，其標息自會提高，本院綜合證人丙○○上開所證，認一萬元互助會之標
      息以二千元為適當。
（五）綜上所述，證人丙○○、辰○○、癸○○三人與被告夙無怨隙，衡情應無設詞
      誣陷之理，且被告無法證明曾得到乙○○等人之同意，或合理說明此事，其既
      為互助會之會首，自難認其未涉上述犯行。故被告冒用他人名義標取會款，其
      有詐欺之意思至明，其上開所辯，為事後避重就輕、卸責之詞，難以採信。本
      件事證明確，被告犯行應堪認定。
二、核被告所為，係犯刑法第二百零一條第一項之偽造有價證券罪、第三百三十九條
    第一項之詐欺取財罪。被告偽造署押、偽造印章、印文為偽造有價證券之階段行
    為，偽造有價證券後復持以行使，其行使偽造有價證券之低度行為，為偽造有價
    證券之高度行為所吸收，均不另論罪。被告與其妻陳玉鳳就上述犯行，有犯意聯
    絡及行為分擔，均為共同正犯。被告利用不知情之刻印業者偽刻印章，為間接正
    犯。被告多次偽造有價證券及詐欺之行為，時間緊接，手段相同，均觸犯構成要
    件相同之罪名，顯均出於概括犯意為之，均應依刑法第五十六條之規定以一罪論
    ，並加重其刑。其同時向多名活會會員詐收會款之行為，為想像競合犯，應從一
    重處斷。所犯上開偽造有價證券與詐欺取財二罪間，有方法結果之牽連關係，應
    依刑法第五十五條之規定，從重依偽造有價證券罪處斷。爰審酌被告之素行，犯
    罪之動機、手段、目的，偽造本票之數量、詐欺所得金額高達二百零三萬七千五
    百元，犯後二次逃亡，推諉卸責，態度不佳，迄未與告訴人等達成民事和解等一
    切情狀，量處如主文所示之刑。偽造如附表一、二、三所示本票一百四十五張，
    雖未全部扣案，但無證據證明業已滅失，均應依刑法第二百零五條之規定，併予
    宣告沒收。偽造之「乙○○」、「寅○」、「癸○○」、「辰○○」印章各一枚
    ，雖未扣案，然亦無證據證明已滅失，均應依刑法第二百十九條之規定，予以宣
    告沒收。
三、公訴意旨另以：被告夥同其妻陳玉鳳，於上述時地冒用陳午○○、子○○、丑○○、申○○、庚○○之名義參與互助會並偽造標單及本票冒標詐財，因認被告涉
    犯刑法第二百十六條、第二百十條、第二百零一條第一項、第三百三十九條第一
    項之罪嫌；又以被告夥同其妻，於上述時地冒用乙○○、寅○、癸○○、辰○○
    名義參與互助會，並偽造標單，持以行使，認被告此部分係犯刑法第二百十六條
    、第二百十條之行使偽造私文書罪嫌。經查：
（一）據證人陳午○○於本院審理時證稱：「我有同意讓被告開本票標會，因為他是
      我小姑的丈夫」等語；證人子○○因病細節已忘記，然其為被告太太陳玉鳳之
      兄長，份屬至親，其妻即證人陳午○○都已同意被告開票標會，證人子○○與
      被告有相當深厚之親屬關係，顯見其應有同意被告以其名義開票標會無誤。證
      人申○○於本院審理時證述：「我有開本票出去，這二張本票是我開的沒錯」
      等語；證人宋明玉亦證稱：「我用庚○○名義跟會，這些票是我開給被告的」
      等語。另證人丑○○於本院審理時並未指證被告有何偽造本票冒標情事，綜上
      ，足證被告就此部分並無公訴人所指犯行。
（二）被告及其妻陳玉鳳開標時，紙上僅寫金額未寫標會者之姓名代號一節，已據告
      訴人丙○○於本院審理中證述明確，故該等標單無從辨別或表示投標之會員，
      不具文書之形式，尚難認為係私文書或準文書相當，最高法院著有八十五年度
      台上字第八八七號判決可資參照。
（三）綜上，證人陳午○○、癸○○、丑○○、辰○○、申○○、子○○、宋明玉等
      人均已於本院審理時證稱有參與被告上述互助會，足證被告並無冒用他人名義
      參加互助會情事。惟公訴人認證人陳午○○、子○○、丑○○、申○○、庚○○部分與論罪科刑部分有連續犯之裁判上一罪關係；認行使標單部分與行使偽
      造有價證券有牽連犯之裁判上一罪關係，均不另為無罪之諭知。
四、移送併辦意旨略以：(一)被告於八十三年十一月六日，在屏東市○○路某處拾獲戊○○所有面額分別為十二萬元（票號0000000）、三十二萬元（票號0000000）、
    四萬八千元（票號0000000）之支票各一張，予以侵占入己後，復持該三張支票
    分別向卯○○、甲○○○、未○○借調現金，涉犯詐欺罪嫌（八十四年度偵緝字
    第八七號）；(二)被告於八十一年三月十五日起，參加己○○所召集每會二萬元共
    五十一會之互助會二會，詎其於八十一年九月十五日、同年十月十五日得標後，
    本應按月繳納死會會款每月四萬元，然卻積欠十四會共五十六萬元未繳，於八十
    三年間無故遷移，因認其涉犯詐欺罪嫌（八十六年度偵字第九六０一號）。惟查
    ：
（一）被告於偵訊時辯稱：我是雞蛋大盤商，這三張支票是客票，誰給我的我忘記了
      ，我有拿來跟卯○○、甲○○○、未○○借錢等語，核與證人卯○○證稱：「
      十二萬元的票是被告八十三年十一月初拿來跟我借錢的，他說是客票」等語；
      證人甲○○○證稱：「三十二萬元的票是被告八十三年十月二十六日拿來跟我
      調現的」等語；及證人未○○證述：「四萬八千元的票是被告八十三年十月二
      十日至二十五日之間拿來跟我借錢」等語相符，查被告既為雞蛋大盤商，平日
      往來金錢自非少數，客戶有以他人支票代替現金支付貨款一情，尚合常理，且
      證人卯○○、甲○○○、未○○歷次偵訊均未指稱被告有何詐欺借錢情事，自
      難認被告以支票調現有何詐欺犯行。又告訴人戊○○已於偵訊時陳稱：上述支
      票有填寫完畢，係於八十三年十一月六日前二日遺失，掉票之後十一月才去辦
      止付等詞，然查，告訴人戊○○遲至八十三年十二月十二日始向銀行掛失止付
   一節，有遺失票據申報書一份在卷可按，其遲延一個多月始為掛失止付，顯與
      常情有違，其上述指訴即有可疑。是被告既無詐欺及偽造有價證券犯行，即與
      上述論罪科刑部分無連續犯之裁判上一罪關係，本院無從併予審理。
（二）證人己○○所召集之上述互助會一直延續至第五十一會結束一節，業據證人己○○於本院審理時供述明確，並有互助會會單一紙附卷可稽，查被告係於第七
      會、第八會即得標，倘其得標後立刻停止繳納死會會款，則被告所積欠之金額
      應高達一百七十二萬元（尚有四十三次死會會款需繳納），然證人己○○於告
      訴狀中指訴被告僅積欠十四個會共五十六萬元之會款，於本院審理時則改稱共
      積欠九十萬元會款，顯見被告於得標後並非立刻停止繳款，如以告訴人所述被
      告積欠九十萬元計算，被告得標後，尚有繳納二十次會款（即約繳至八十三年
      四月），此與意圖詐欺者得標後立刻停止繳款逃之夭夭之情形有別，尚難以其
      日後未完全繳交會款即認其自始有詐欺故意。且被告遲於第七會、第八會始得
      標，亦與意圖詐欺者於起會後迅速得標之情不同。況被告係於八十三年十一月
      間始逃離原住處等情，業據告訴人丙○○等人說明詳盡，並為被告所承認，顯
      見被告並非於八十一年得標後即避不見面逃避繳款，自難認其有何詐欺之犯行
      ，此部分應屬民事糾葛，與前開論罪科刑部分無連續犯之裁判上一罪關係，本
      院無從併予審理。
（三）綜上所述，公訴人併辦部分均應退回原檢察官另為處理，附此敘明。
據上論斷，應依刑事訴訟法第二百九十九條第一項前段，刑法第二十八條、五十六條
、第二百零一條第一項、第三百三十九條第一項、第五十五條、第二百零五條、第二
百十九條，罰金罰鍰提高標準條例第一條前段，判決如主文。
本案經檢察官黃莉琄到庭執行職務。
中      華      民      國     九十三     年      三      月    十二    日
                                      臺灣屏東地方法院刑事第二庭
                                          審判長法  官  黃國永
                                                法  官  林昌義
                                                法  官  翁世容
右正本證明與原本無異。
如不服本判決應於收受本判決後送達後十日內向本院提出上訴書狀，其未敘述上訴理
由者，並得於提起上訴後十日內向本院補提理由書狀（均須按他造當事人之人數附繕
本 ）「切勿逕送上級法院」
                                                書記官   王秋淑
中      華      民      國      九十一      年    三    月    十五    日
附錄：
中華民國刑法第三百三十九條第一項：
意圖為自己或第三人不法之所有，以詐術使人將本人或第三人之物交付者，處五年以
下有期徒刑、拘役或科或併科一千元以下罰金。
中華民國刑法第二百零一條第一項：
意圖供行使之用，而偽造、變造公債票、公司股票或其他有價證券者，處三年以上十
年以下有期徒刑，得併科三千元以下罰金。
附表一：81.9.25起會共二十七會之二萬元互助會（合計本票九十一張，共約詐得一
       百四十一萬零五百元）。
┌───┬────┬───┬─────┬────┬───────────┐
│編  號│本票號碼│發票人│發票日期  │票面金額│備    註              │
│      │        │      │（除編號四│        │                      │
│      │        │      │外，其餘發│        │                      │
│      │        │      │票日亦為冒│        │                      │
│      │        │      │標日）    │ │                      │
├───┼────┼───┼─────┼────┼───────────┤
│一    │207820  │乙○○│81.10.25  │ 二萬元 │乙○○名義共二五張，其│
│      │        │      │第二會    │        │餘二四張票號不詳。共約│
│      │        │      │          │        │詐得25×15500＝387500 │
│      │        │      │          │        │元。有簽名及印文。    │
├───┼────┼───┼─────┼────┼───────────┤
│二    │123692  │寅○  │81.11.25  │ 二萬元 │寅○名義共二四張，其餘│
│      │        │      │第三會    │        │二三張票號不詳。共約詐│
│      │        │      │          │        │得24×15500＝372000元 │
│      │        │      │          │        │。有簽名及印文。      │
├───┼────┼───┼─────┼────┼───────────┤
│三    │211768  │癸○○│82.2.25   │ 二萬元 │癸○○名義共二一張，其│
│      │        │      │第六會    │        │餘二十張票號不詳。共約│
│ │        │      │          │        │詐得21×15500＝325500 │
│      │        │      │          │        │元。有簽名及印文。    │
├───┼────┼───┼─────┼────┼───────────┤
│四    │153231  │辰○○│82.8.20   │ 二萬元 │辰○○名義共十五張，其│
│      │        │      │（冒標日為│        │餘十四張票號不詳。共約│
│      │        │      │25日，被告│        │詐得15×15500＝232500 │
│      │        │      │誤寫為20日│        │元。只有印文。        │
│      │        │      │）        │        │                      │
│      │        │      │第十二會  │        │                      │
├───┼────┼───┼─────┼────┼───────────┤
│五    │0000000 │辰○○│83.5.25   │ 二萬元 │辰○○名義共六張，其餘│
│      │        │      │第二一會  │        │五張票號不詳。共約詐得│
│      │        │      │          │        │6×15500＝93000元。只 │
│      │        │      │          │     │有印文。              │
└───┴────┴───┴─────┴────┴───────────┘
附表二：82.4.15起會共二十一會之一萬元互助會（合計本票二十八張，共約詐得二
       十二萬四千元）。
┌───┬────┬───┬─────┬────┬───────────┐
│編  號│本票號碼│發票人│發票日期（│票面金額│備    註              │
│      │        │      │即被告簽發│        │                      │
│      │        │      │本票冒標日│        │                      │
│      │        │      │）        │        │                      │
├───┼────┼───┼─────┼────┼───────────┤
│一    │0000000 │辰○○│83.3.15   │ 一萬元 │辰○○名義共九張，其餘│
│      │        │      │第十二會  │        │八張票號不詳。共約詐得│
│      │        │      │          │        │9×8000＝72000元。    │
│      │        │      │          │        │只有印文。            │        │
├───┼────┼───┼─────┼────┼───────────┤
│二    │0000000 │辰○○│83.4.15   │ 一萬元 │辰○○名義共八張，其餘│
│      │        │      │第十三會  │        │七張票號不詳。共約詐得│
│      │        │      │          │        │8×8000＝64000元。    │
│      │        │      │          │        │只有印文。            │        │
├───┼────┼───┼─────┼────┼───────────┤
│三    │0000000 │辰○○│83.6.15   │ 一萬元 │辰○○名義共六張，其餘│
│      │        │      │第十五會  │        │五張票號不詳。共約詐得│
│      │        │      │          │        │6×8000＝48000元。    │
│      │        │      │          │        │只有印文（二個）。    │        │
├───┼────┼───┼─────┼────┼───────────┤
│四    │0000000 │辰○○│83.7.15   │一萬元  │辰○○名義共五張，其餘│
│      │        │      │第十六會  │        │四張票號不詳。共約詐得│
│      │        │      │          │        │5×8000＝40000元。    │
│      │        │      │          │        │只有印文。            │        │
└───┴────┴───┴─────┴────┴───────────┘
附表三：83.8.20起會共二十九會之二萬元互助會（合計本票二十六張，共約詐得四
       十萬三千元）。
┌───┬────┬───┬─────┬────┬───────────┐
│編  號│本票號碼│發票人│發票日期（│票面金額│備    註              │
│      │        │      │即被告簽發│        │                      │
│      │        │      │本票冒標日│        │                      │
│      │        │      │）        │        │                      │
├───┼────┼───┼─────┼────┼───────────┤
│一    │0000000 │乙○○│83.10.20  │ 二萬元 │乙○○名義共二六張，其│
│      │0000000 │      │第三會    │        │餘二三張票號不詳。共約│
│      │0000000 │      │          │        │詐得26×15500＝403000 │
│      │        │      │          │        │元。有簽名及印文。    │
└───┴────┴───┴─────┴────┴───────────┘
